臺灣臺中地方法院刑事判決　　　　　　　95年度易字第3292號
公　訴　人　臺灣臺中地方法院檢察署檢察官
被　　　告　甲○○
上列被告因詐欺案件，經檢察官提起公訴（95年度偵字第 14220
號），本院判決如下：
    主  文
甲○○無罪。
    理  由
一、公訴意旨略以：被告甲○○明知不法犯罪集團經常以人頭電
    話門號撥打電話向被害人施用詐術，使被害人將款項匯入其
    指定之人頭帳戶，以掩飾其犯行，並藉此逃避檢警人員之追
    緝，並預見向其取得所申辦手機電話卡之人，會以該電話卡
    作為此類詐財取財之不法所用，竟仍基於幫助詐欺取財之不
    確定故意，容任他人使用該電話卡，以遂行詐騙他人財物之
    犯行，先向中華電信股份有限公司申辦門號0000000000號之
    電話卡後，於不詳之時間、地點，將電話卡交付真實姓名年
    籍不詳之成年男子，容任他人作為詐欺取財之工具。嗣該真
    實姓名年籍不詳之成年男子取得前開手機門號電話卡後，即
    與其所屬之犯罪集團成員，共同基於意圖為自己不法所有之
    犯意聯絡，於95年 3月21日，由該真實姓名年籍不詳之成年
    男子或其所屬犯罪集團成員，以前開0000000000號之手機門
    號撥打電話予被害人丙○，向丙○謊稱其有持第一商業銀行
    信用卡刷卡消費新臺幣（下同） 6萬元之行為，要求其向「
    內政部警政署防偽科」查證，致使丙○陷於錯誤，依對方之
    指示撥打電話至「中央存保局」設置安全帳號，進而將 100
    萬元匯入徐德賢（另經通緝）臺中樹仔腳郵局000000000000
    00帳號之帳戶內，嗣經丙○察覺有異，而報警循線查獲，因
    認被告所為，係涉犯刑法第30條第1項、第339條第 1項之幫
    助詐欺取財罪嫌等語。
二、按犯罪事實應依證據認定之，無證據不得認定犯罪事實；不
    能證明被告犯罪，應諭知無罪之判決，刑事訴訟法第154條
    第2項、第301條第 1項分別定有明文。本件公訴意旨認被告
    甲○○涉有前開幫助詐欺取財之犯嫌，無非以：「訊據被告
    甲○○矢口否認上揭犯罪事實，辯稱：伊皮包放置在機車車
    廂內遭竊，該皮包內有現金、0000000000之手機門號電話卡
    及手機 1支云云。經查：被害人丙○於警詢時陳稱：伊於95
    年 3月21日，在家裡接獲電話稱伊有持第一銀行信用卡刷卡
    消費 6萬元，要求伊向警政署防偽科查證，並傳真法務部行
    政執行凍結管制執行命令、行政院金融監督管制局書面資料
    ，稱伊涉及洗錢，要求伊撥打電話至中央存保局設置安全帳
    戶，使伊將100萬元匯入徐德賢臺中樹仔腳郵局帳號0000000
    0000000號之帳戶內等語。復有匯款委託書證明聯、帳號000
    00000000000 號之帳戶申請書、查詢存簿變更資料、客戶歷
    史交易清單各1紙、通聯調閱查詢單3紙附卷可稽。又被告係
    於95年 2月28日，將皮包、0000000000、0000000000之手機
    門號易付卡、高雄港區出入證、彰化銀行存摺放置在機車置
    物箱內遭竊，且被告95年 2月28日有向高雄市政府警察局鹽
    埕分局七賢路派出所報案，復於同年 3月初，有以電話向中
    華電信及臺灣大哥大公司辦理門號掛失，業經被告供承明確
    在卷。然查：被告於95年 2月28日，並未向高雄市政府警察
    局鹽埕分局七賢路派出所報案，而係遲至接獲臺中市警察局
    第三分局送達證書（送達日期95年4月27日）後之95年5月11
    日，始向高雄市政府警察局鹽埕分局七賢路派出所報案失竊
    前開物品，有本署電話紀錄單及高雄市政府警察局鹽埕分局
    七賢路派出所遺失物品自述表可稽。又被告於95年 2月28日
    失竊0000000000、0000000000之手機門號易付卡後，並未向
    中華電信股份有限公司及臺灣大哥大股份有限公司申請掛失
    停用，有中華電信股份有限公司查詢電信使用者資料函覆單
    及臺灣大哥大股份有限公司基本資料查詢各 1份在卷可證。
    況衡諸一般經驗法則，每日均需使用之手機、電話卡失竊後
    ，焉有不即時發現、急欲向警方報案及向電信公司掛失停用
    之理，而被告係一年滿50歲之成年人，有個人基本資料查詢
    結果 1紙在卷可證，然被告卻於手機、電話卡失竊後，未立
    即向警方報案及向電信公司掛失停用，顯與常理有違，顯見
    被告應係將所申辦之電話卡交付他人使用為詐騙被害人之工
    具，致被害人將款項匯入對方指定之帳戶內」、「又按刑法
    上之故意，分為直接故意（確定故意）與間接故意（不確定
    故意），行為人對於構成犯罪之事實，明知並有意使其發生
    者為直接故意。行為人對於構成犯罪之事實，預見其發生而
    其發生並不違背其本意者為間接故意；而間接故意與有認識
    的過失之區別，在於二者對構成犯罪之事實雖均預見其能發
    生，但前者對其發生並不違背其本意，後者則確信其不發生
    。且幫助犯之成立，以行為人主觀上認識被幫助者正欲從事
    犯罪或係正在從事犯罪，且該犯罪有既遂之可能，而其行為
    足以幫助他人實現構成要件者，即具有幫助故意，並不以行
    為人確知被幫助者係犯何罪名為必要。至於行為人在正犯實
    施犯罪前為幫助行為者，則構成事前幫助犯。依一般人通常
    之知識、經驗，均應知任意提供自己申請之電話卡予無信賴
    關係之他人使用，易致他人以該電話卡作為不法犯罪之工具
    。而衡諸情理，被告係年滿50歲之成年人，有個人基本資料
    查詢結果 1紙在卷足憑，對此自難諉為不知。而近年來詐欺
    取財之犯罪類型層出不窮，該等犯罪，多數均係利用人頭電
    話卡作為詐欺之工具，並經媒體廣為披載，被告縱使並不確
    知所提供之電話卡，係遭他人用以對被害人詐欺取財，亦無
    法確知取得該電話卡之人係以何種方法於何時地為詐欺取財
    之具體內容，惟對於其所提供之上揭電話卡，將遭人作為詐
    欺取財犯行之工具使用，應有概括之認識，且可預見其發生
    ，竟仍同意提供，顯對電話卡提供他人不法犯罪之所用，並
    不違背被告本意，即被告並非確信電話卡不至遭利用為犯罪
    之用，仍將電話卡提供他人，足認被告應具幫助犯罪之不確
    定故意，是被告所辯，顯係事後卸責之詞，不足採信，被告
    罪嫌堪以認定」等，為主要之論據。
三、訊據被告甲○○則堅詞否認有何公訴意旨雖指之犯嫌，辯稱
    ：伊之0000000000號電話卡（為中華電信股份公司預付卡）
    ，確實於95年 2月28日，在高雄市○○區○○路或大勇路口
    處，置放於機車置物廂內之皮包時，連同其餘臺灣大哥大之
    0000000000 號預付卡、高雄港區出入證1張、彰化商業銀行
    存摺1本一併遭竊等語。經查：
  (一)本案就被告甲○○所申辦之0000000000號電話預付卡，於95
    年 3月21日，有經詐欺集團成員使用為與被害人丙○通聯過
    程中使用之電話其一，被害人並於過程中，因受詐騙，致將
    100 萬元之款項，匯入詐騙集團成員指定之徐德賢臺中樹仔
    腳郵局帳號00000000000000號帳戶，隨即經人提領一空等情
    ，固據被害人丙○於警詢及本院審理中證、指述甚詳（被害
    人於本院審理中證述之遭詐騙過程，雖與其警詢中之指述略
    有出入之處，惟此當係因時間久隔、證人記憶模糊所致，不
    影響於證人確因遭他人詐騙而將 100萬元之款項匯入徐德賢
    帳戶此一事實之認定；另被害人警詢中之證述，應依刑事訴
    訟法第159條之2與舉重以明輕之原則，認具有證據能力），
    並有被害人提出之慶豐商業銀行匯款委託書證明聯影本、詐
    欺集團成員傳真予其之「行政院金融監督管制局司法調查保
    密切結書」、「法務部行政執行凍結管制執行命令」、中華
    郵政股份有限公司臺中郵局檢送之徐德賢系爭帳戶開戶資料
    、客戶歷史交易明細表、被告系爭0000000000號電話預付卡
    之申請人資料與95年 3月21日雙向通聯紀錄、彰化縣警察局
    受理人頭帳戶犯罪案件帳戶警示、電話斷話簡便表格（上載
    詐騙電話包含0000000000號）等各一份附卷可稽。惟被告既
    辯稱：上開電話預付卡係遭竊等語，因之，關於其是否應成
    立幫助詐欺罪，重點仍在於其之系爭電話預付卡，究係如其
    所述為遭竊？或係其以任意之方式，將之交予他人使用？
  (二)針對上述問題，本院發覺卷內有如下不利於被告甲○○之資
    料存在：
    1.被告甲○○稱：該0000000000號之電話卡係於95年 2月28
      日中午11時許，在高雄市○○區○○路或大勇路口附近遭
      竊，遭竊當天伊全部在鹽埕區活動等語（見其警詢及本院
      審判筆錄），惟依卷附之通聯紀錄紀錄資料（見核交字第
      903 號卷第30頁以下及本院審判筆錄中公訴人之論告），
      其於95年 2月28日全日，顯然均在高雄市苓雅區內活動，
      且迄該日結束前，其之電話預付卡並未遺失或遭竊。
    2.其於警詢中一度陳稱：發現二張電話預付卡遭竊後，「‧
      ‧‧於95年 3月初有以電話向中華電信及臺灣大哥大辦理
      門號掛失」等語，惟依卷附臺灣大哥大股份有限公司與中
      華電信股份有限公司之覆函資料（見偵字第 14220號卷第
      10、12頁），顯然並無前開情事。
    3.若謂被告疏於注意、小心之人，不知應即時向電信公司辦
      理掛失，何以該臺灣大哥大之覆函上，卻清楚記載被告曾
      於94年7月10日及94年9月7日兩度申請掛失？
    4.另依本院查得之資料顯示：被告從未考領得汽、機車駕照
      ，95年1月1日以後，亦從未申請補發過國民身分證（見本
      院卷第30、31頁），然高雄市政府警察局鹽埕分局之覆函
      上，卻清楚載明：「經查民眾甲○○曾於95年 2月28日至
      七賢派出所口頭報稱所有身分證、駕照等證件遺失，由警
      員『張佑精』受理，張員請李某填寫遺失物品自述表，惟
      未登載於受理登記簿，因時間已久所填寫之遺失物品自述
      表裝訂遺落，致未能以書面具體提供貴院參辦」等語（見
      本院卷第19頁），則被告是否以實際上並無其事之事項，
      向警員申報遺失，以掩飾其欲將電話預付卡出賣或交予他
      人使用之犯行？
  (三)惟本院出於下述合理之懷疑，認本件被告之犯罪，尚有未臻
    於確認之處，仍應為被告無罪判決之諭知：
    1.被告係於95年5月15日第一次接受警詢，關於95年2月28日
      物品遭竊之時間點，記憶是否仍然正確無誤，有無發生錯
      誤之可能，是否因其陳述之時間點，實際上物品尚未遭竊
      或遺失，即排除其物品遺失或遭竊之可能，而認定其應有
      將系爭電話預付卡交予他人使用之事實存在？
    2.該95年 2月28日之雙向通聯紀錄，雖顯示被告之系爭預付
      卡於該日尚未遺失或遭竊，惟亦顯示被告遲至該日前，尚
      未將該電話預付卡交予他人使用。則關於被告究竟「有無
      將該電話預付卡交予他人使用？何時交予他人使用？」此
      一事實，似宜進一步求諸95年2月28日以後、95年3月21日
      以前之通聯紀錄加以求證。此項證據之調查，同時可以明
      瞭被告就物品遭竊時間點之供述錯誤，究竟較可能出於記
      憶不清（如：相隔之時間點甚近）？或實際上，根本係出
      於被告之虛偽陳述（如：相隔之時間點較遠）？惟此一證
      據，迄本院收案時，因已逾 6個月而顯然無從調取。
    3.被告固然於其所稱本次物品遭竊取後，未有向電信公司申
      報掛失之行為，與其先前之行為模式不同，而顯其可疑之
      處，惟該電話預付卡並非甚有價值之財物，除該預付卡內
      原所餘之儲值額外，原所有人並不會有其他真正之損害可
      言，則是否於常情上，必然能期所有人會向電信公司申報
      掛失，不無疑問？且若被告於95年 2月27日「換補卡後復
      話」（見本院卷第12頁）之目的，即在將該電話預付卡出
      售或交予詐欺集團之成員使用，何以其於95年 2月28日全
      日，仍在自行使用？且依該些通聯紀錄觀之，並無任何不
      正常之情形可言？
    4.最後，就高雄市政府警察局鹽埕分局之覆函言，有幾點疑
      點：
      (1)如被告之動機，在欲用向警局報備遺失之手段，掩飾其
        欲將電話預付卡出售或交予他人使用之目的，則何以其
        於95年 2月28日當時，尚未將電話預付卡交予他人使用
        ？何以依該覆函之內容，其申報遺失之物品，竟未包含
        該0000000000號之電話預付卡在內？其向員警申報其實
        際上並無持有之駕照與並未遺失之身分證遺失，作用何
        在？
      (2)員警張佑精何以於事隔近一年、別無其他書面資料可佐
        之情形下，仍能清楚記憶一尋常民眾如被告者，當時申
        報遺失之物品為身分證與駕照？
      (3)以是，本院認為該覆函所載員警張佑精所述被告當時申
        報遺失之物品，應有所誤，進一步該覆函所載被告前往
        申報遺失之日期（即95年 2月28日），亦均有錯誤之可
        能，與被告陳述其遭竊之日期同，均不能遽採。
四、綜上所述，本院認為詐欺集團雖非無利用向他人收購而得之
    電話預付卡以遂行犯罪之可能，惟本件被告究否成立犯罪，
    究仍存有若干合理懷疑之空間，本諸無罪推定之原則，仍應
    為其無罪判決之諭知。
據上論斷，應依刑事訴訟法第301條第1項，判決如主文。
本案經檢察官乙○○到庭執行職務。
中　　華　　民　　國　　96 　　年　　4　　月　　20　　日
                臺灣臺中地方法院刑事第六庭
                    審判長法  官  洪 俊 誠
                          法  官  林 念 祖
                          法  官  鄧 敏 雄
上正本證明與原本無異
如不服本判決，應於送達後十日內向本院提出上訴狀（須附繕本
），上訴於臺灣高等法院臺中分院。
                          書記官  黃 士 益
中　　華　　民　　國　　96　　年　　5 　　月　　21　　日
